---
output: github_document
---

<!-- README.md is generated from README.Rmd. Please edit that file -->

```{r, include = FALSE}
knitr::opts_chunk$set(
  collapse = TRUE,
  comment = "#>",
  fig.path = "man/figures/README-",
  out.width = "100%"
)
```

# ACEP: Analisis Computacional de Eventos de Protesta<img src="man/figures/logo.svg" align="right" height="139"/>

<!-- badges: start -->
[![Codecov test coverage](https://codecov.io/gh/agusnieto77/ACEP/branch/master/graph/badge.svg)](https://app.codecov.io/gh/agusnieto77/ACEP?branch=master)
[![R-CMD-check](https://github.com/agusnieto77/ACEP/workflows/R-CMD-check/badge.svg)](https://github.com/agusnieto77/ACEP/actions)
[![DOI](https://zenodo.org/badge/DOI/10.5281/zenodo.6800706.svg)](https://doi.org/10.5281/zenodo.6800706)
[![Project Status: Active – The project has reached a stable, usable state and is being actively developed.](https://www.repostatus.org/badges/latest/active.svg)](https://www.repostatus.org/#active)
[![](https://www.r-pkg.org/badges/version/ACEP)](https://cran.r-project.org/package=ACEP)
[![](https://img.shields.io/badge/devel%20version-0.0.3.9001-blue.svg)](https://github.com/agusnieto77/ACEP)
[![License: MIT](https://img.shields.io/badge/license-MIT-blue.svg)](https://cran.r-project.org/web/licenses/MIT)
[![](https://img.shields.io/github/languages/code-size/agusnieto77/ACEP.svg)](https://github.com/agusnieto77/ACEP)
[![](https://img.shields.io/badge/lifecycle-stable-brightgreen.svg)](https://lifecycle.r-lib.org/articles/stages.html#stable)
[![](https://img.shields.io/badge/Build%20with-R%20&%20RStudio-blue?style=plastic=appveyor)](https://github.com/agusnieto77/ACEP)
[![](https://img.shields.io/badge/ACEP-ready%20to%20use-color:%20#39c?style=plastic=appveyor)](https://github.com/agusnieto77/ACEP)
[![](https://img.shields.io/badge/Developed%20by-SISMOS-darkred?style=plastic=appveyor)](https://observatoriodeconflictividad.org/el-pulso-de-la-conflictividad-en-tiempo-real/)
[![](http://cranlogs.r-pkg.org/badges/grand-total/ACEP)](https://cran.r-project.org/package=ACEP)
[![](http://cranlogs.r-pkg.org/badges/last-month/ACEP)](https://cran.r-project.org/package=ACEP)
<!-- badges: end -->

### Vision general

ACEP es un paquete de funciones en lenguaje R utiles para la deteccion y el analisis de eventos de protesta en corpus de textos periodisticos. Sus funciones son aplicables a cualquier corpus de textos. Ademas de las funciones, ACEP contiene tambien bases de datos con colecciones de notas sobre protestas y una coleccion de diccionarios de palabras conflictivas y otros topicos referidos a diferentes aspectos del analisis de eventos de protesta.

### Instalacion de la version estable

Puedes instalar la version estable de ACEP desde [CRAN](https://CRAN.R-project.org/package=ACEP) con:

``` r
install.packages("ACEP")
```

### Instalacion de la version en desarrollo

Puedes instalar la version de desarrollo de ACEP desde [GitHub](https://github.com/agusnieto77/ACEP) con:

``` r
# install.packages("devtools")
devtools::install_github("agusnieto77/ACEP")
```

### Funciones

| Nombre | Ciclo | Descripcion |
|:--|:--|:-----|
|`acep_clean()`|![](https://lifecycle.r-lib.org/articles/figures/lifecycle-experimental.svg)|Limpieza de texto.|
|`acep_context()`|![](https://lifecycle.r-lib.org/articles/figures/lifecycle-experimental.svg)|Funcion para extraer contexto de palabras o frases.|
|`acep_db()`|![](https://lifecycle.r-lib.org/articles/figures/lifecycle-stable.svg)|Frecuencia, menciones e intensidad.|
|`acep_detect()`|![](https://lifecycle.r-lib.org/articles/figures/lifecycle-stable.svg)|Deteccion de menciones de palabras.|
|`acep_frec()`|![](https://lifecycle.r-lib.org/articles/figures/lifecycle-stable.svg)|Frecuencia de palabras totales.|
|`acep_int()`|![](https://lifecycle.r-lib.org/articles/figures/lifecycle-stable.svg)|Indice de intensidad.|
|`acep_load_base()`|![](https://lifecycle.r-lib.org/articles/figures/lifecycle-stable.svg)|Carga bases de datos creadas por el Observatorio.|
|`acep_men()`|![](https://lifecycle.r-lib.org/articles/figures/lifecycle-stable.svg)|Frecuencia de menciones de palabras.|
|`acep_plot_rst()`|![](https://lifecycle.r-lib.org/articles/figures/lifecycle-stable.svg)|Resumen visual de la serie temporal de los indices de conflictividad.|
|`acep_plot_st()`|![](https://lifecycle.r-lib.org/articles/figures/lifecycle-stable.svg)|Grafico de barras de la serie temporal de indices de conflictividad.|
|`acep_postag()`|![](https://lifecycle.r-lib.org/articles/figures/lifecycle-experimental.svg)|Funcion para etiquetado POS, lematizacion, tokenizacion, extraccion de entidades.|
|`acep_rst()`|![](https://lifecycle.r-lib.org/articles/figures/lifecycle-stable.svg)|Serie temporal de indices de conflictividad.|
|`acep_svo()`|![](https://lifecycle.r-lib.org/articles/figures/lifecycle-experimental.svg)|Funcion para extraer triplets SVO (Sujeto-Verbo-Objeto).|
|`acep_svo_udpipe()`|![](https://lifecycle.r-lib.org/articles/figures/lifecycle-experimental.svg)|Funcion completa para extraer triplets SVO (Sujeto-Verbo-Objeto) desde el modelo udpipe.|
|`acep_token()`|![](https://lifecycle.r-lib.org/articles/figures/lifecycle-experimental.svg)|Funcion para tokenizar.|
|`acep_token_plot()`|![](https://lifecycle.r-lib.org/articles/figures/lifecycle-experimental.svg)|Grafico de barras de palabras mas recurrentes en un corpus.|
|`acep_token_table()`|![](https://lifecycle.r-lib.org/articles/figures/lifecycle-experimental.svg)|Tabla de frecuencia de palabras tokenizadas.|

### Colecciones

| Nombre | Descripcion |
|:---|:------|
|`acep_bases`|Coleccion de notas.|
|`acep_diccionarios`|Coleccion de diccionarios.|
|`acep_rs`|Cadenas de caracteres para limpiar y normalizar textos.|

### Corpus

[![DOI](https://zenodo.org/badge/DOI/10.5281/zenodo.6800663.svg)](https://doi.org/10.5281/zenodo.6800663) Coleccion de notas del diario ***La Nacion***

[![DOI](https://zenodo.org/badge/DOI/10.5281/zenodo.6800765.svg)](https://doi.org/10.5281/zenodo.6800765) Subset de notas del diario ***La Nacion***

[![DOI](https://zenodo.org/badge/DOI/10.5281/zenodo.6800617.svg)](https://doi.org/10.5281/zenodo.6800617) Coleccion de notas del ***Ecos Diarios***

[![DOI](https://zenodo.org/badge/DOI/10.5281/zenodo.6800637.svg)](https://doi.org/10.5281/zenodo.6800637) Coleccion de notas de la ***Revista Puerto***

[![DOI](https://zenodo.org/badge/DOI/10.5281/zenodo.6800650.svg)](https://doi.org/10.5281/zenodo.6800650) Coleccion de notas del diario ***La Nueva***

[![DOI](https://zenodo.org/badge/DOI/10.5281/zenodo.6800660.svg)](https://doi.org/10.5281/zenodo.6800660) Coleccion de notas del diario ***La Capital***

### Bases de datos de Eventos de protesta disponibles online

[ACLED](https://acleddata.com/#/dashboard): Armed Conflict Location & Event Data Project.

[GDELT](https://www.gdeltproject.org/): The GDELT Project About. 

[GPT](https://carnegieendowment.org/publications/interactive/protest-tracker#): Global Protest Tracker.

[MMPD](https://dataverse.harvard.edu/dataverse/MMdata): Mass Mobilization Protest Data Project.

[NAVCO](https://dataverse.harvard.edu/dataverse/navco): Nonviolent and Violent Campaigns and Outcomes data project. 

[NVCO](https://nvdatabase.swarthmore.edu/): Global Nonviolent Action Database. 

[SCAD](https://www.strausscenter.org/ccaps-research-areas/social-conflict/database/): Social Conflict Analysis Database.

[SPEED](https://clinecenter.illinois.edu/project/human-loop-event-data-projects/SPEED): The Social, Political and Economic Event Database Project.

[UCDP](https://www.pcr.uu.se/research/ucdp/): Uppsala Conflict Data Program. 

### Bases de datos de interes general

[FMI](https://data.imf.org/?sk=388dfa60-1d26-4ade-b505-a05a558d9a42): FMI Data.

[BM](https://datos.bancomundial.org/): Datos de libre acceso del Banco Mundial.

[OIT](https://www.ilo.org/global/statistics-and-databases/lang--es/index.htm): Estadisticas y bases de datos.

[CEPAL](https://www.cepal.org/es/datos-y-estadisticas): Datos y estadisticas.

[DARG](https://www.datos.gob.ar/): Datos abiertos de Argentina.

[MGP](https://datos.mardelplata.gob.ar/): Datos abiertos del Municipio de Gral. Pueyrredon, Buenos Aires, Argentina.

### Uso de las funciones del paquete ACEP: un ejemplo.

```{r ejemplo1, eval=require("tibble")}

# Cargamos la libreria
require(ACEP)

# Cargamos la base de notas de la Revista Puerto con la funcion acep_load_base()
rev_puerto <- acep_load_base(acep_bases$rp_mdp)

# Cargamos la etiqueta de la base a descargar
rp_mdp <- acep_bases$rp_mdp

# Cargamos la base de notas de la Revista Puerto
revista_puerto <- acep_load_base(rp_mdp)

# Cargamos el diccionario de conflictos de SISMOS
dicc_confl_sismos <- acep_diccionarios$dicc_confl_sismos

# Con la funcion acep_frec() contamos la frecuencia de palabras de cada nota
# y creamos una nueva columna llamada  n_palabras
revista_puerto$n_palabras <- acep_frec(revista_puerto$nota)

# Imprimimos en pantalla la base con la nueva columna de frecuencia de palabras
revista_puerto |> head()

# Ahora con la funcion acep_men() contamos la frecuencia de menciones de
# terminos del diccionario de conflictividad de SISMOS de cada nota y
# creamos una nueva columna llamada  conflictos.
# Elaboramos un corpus acotado para el ejemplo
revista_puerto <- revista_puerto[1:100, ]
revista_puerto$conflictos <- acep_men(revista_puerto$nota, dicc_confl_sismos)

# Imprimimos en pantalla la base con la nueva columna de
# menciones del diccionario de conflictividad
revista_puerto  |> head()

# Ahora con la funcion acep_int() calculamos un indice de intensidad de
# la conflictividad y creamos una nueva columna llamada  intensidad
revista_puerto$intensidad <- acep_int(
  revista_puerto$conflictos,
  revista_puerto$n_palabras,
  3)

# Imprimimos en pantalla la base con la nueva columna de intensidad
revista_puerto  |> head()

```

```{r ejemplo2, eval=require("tibble")}
# Volvemos a cargar la base de notas de la Revista Puerto sin procesar
revista_puerto <- acep_load_base(rp_mdp)

# Creamos un subset
subset_rp <- revista_puerto[1:100, ]

# Cargamos el diccionario de conflictos de SISMOS
dicc_confl_sismos <- acep_diccionarios$dicc_confl_sismos

# Ahora con la funcion acep_db() aplicamos las tres funciones en un solo paso
rp_procesada <- acep_db(subset_rp, subset_rp$nota, dicc_confl_sismos, 3)

# Imprimimos en pantalla la base con las tres columna creadas
rp_procesada |> head()

```

```{r ejemplo3, eval=require("tibble")}
# Cargamos los datos procesados
rp_procesada <- acep_bases$rp_procesada

# Ahora con la funcion acep_rst() elaboramos un resumen estadistico
rp_procesada <- acep_rst(
  rp_procesada, rp_procesada$fecha, rp_procesada$n_palabras,
  rp_procesada$conflictos, st = "anio", u = 4)

# Imprimimos en pantalla la base con las metricas de conflictividad
rp_procesada |> head()

# Ahora con la funcion acep_plot_st() elaboramos un grafico de barras
# con menciones del diccionario de conflictividad
acep_plot_st(rp_procesada$st, rp_procesada$frecm,
 t = "Evolucion de la conflictividad en el sector pesquero argentino",
 ejex = "A\u00f1os analizados",
 ejey = "Menciones del diccionario de conflictos",
 etiquetax = "horizontal")

# Ahora con la funcion acep_plot_rst() elaboramos una visualizacion resumen.
# con cuatro graficos de barras
acep_plot_rst(rp_procesada, tagx = "vertical")
```

