---
title: "Limpieza de texto con ACEP"
date: "`r Sys.Date()`"
author: "Diego Pacheco"
output: rmarkdown::html_vignette
vignette: >
  %\VignetteIndexEntry{limpieza_de_texto_con_acep}
  %\VignetteEngine{knitr::rmarkdown}
  %\VignetteEncoding{UTF-8}
---

```{r, include = FALSE}
knitr::opts_chunk$set(
  collapse = TRUE,
  comment = "#>"
)
```

Este artículo se propone explicar las distintas maneras de ejecutar la función acep_clean().
En primer lugar, corresponde mencionar los parámetros que conforman la función:
Tolower, rm_cesp, rm_emoji, rm_hashtag, rm_users, rm_punt, rm_num, rm_url, rm_meses, rm_dias, rm_stopwords, rm_shortwords, rm_newline, rm_whitespace, other_sw.

Por defecto, todos los parámetros están seteados con el valor TRUE, es decir que están activados a excepción de other_sw. Este parámetro está marcado como NULL.

Para comprender el funcionamiento de acep_clean(), repasaremos cada uno de los parámetros con ejemplos.
Utilizaremos una base de tweets sobre el paro de trenes realizado el día 08/11/2022 que contienen las palabras "La Fraternidad" que refieren al sindicato argentino de maquinistas de locomotoras y trenes.

## to lower

El parámetro tolower refiere a llevar todo el texto a minúscula. Teniendo en cuenta que R es un software "case sensitive" (es decir, sensible a las mayúsculas y minúsculas) resulta de interés que todas las palabras queden en minúscula para que al realizar un conteo, no se consideren distintas las palabras que difieran en el tipeo de mayúscula o minúscula.

Lo que haremos será aislar cada uno de los parámetros, poniéndolos en FALSE a excepción del que queremos probar.

En primer lugar cargamos la base de ejemplo:

```{r setup, results = FALSE, warning = FALSE, message = FALSE}
library(ACEP)

url <- "https://observatoriodeconflictividad.org/basesdatos/la_fraternidad.rds"

base <- acep_load_base(url)[ , c("text")] |> as.vector()

```

Seleccionemos ahora tan sólo un tweet:

```{r twett}

primer_tweet <- base[2]

primer_tweet
```

Vemos que tiene algunas letras en mayúscula. Aplicamos el parámetro tolower de la función acep_clean() y verificamos el resultado.

```{r tolower}

minus <- acep_clean(primer_tweet,
               tolower = TRUE,
               rm_cesp = FALSE,
               rm_emoji = FALSE,
               rm_hashtag = FALSE,
               rm_users = FALSE,
               rm_punt = FALSE,
               rm_num = FALSE,
               rm_url = FALSE,
               rm_meses = FALSE,
               rm_dias = FALSE,
               rm_stopwords = FALSE,
               rm_shortwords = FALSE,
               rm_newline = FALSE,
               rm_whitespace = FALSE,
               other_sw = NULL)

cat(paste("****SIN tolower****\n", primer_tweet, "****\n", sep=""))

cat(paste("****CON tolower****\n", minus, "****\n", sep=""))

```

Efectivamente, los caracteres en mayúscula pasan a minúscula.

## rm_cesp

El parámetros rm_cesp refiere a los caracteres especiales. Es común que en una base conformada por tweets (aunque no solamente) aparezcan muchos caracteres especiales tales como tildes. Estos caracteres no hacen ningún aporte al análisis semántico por lo que es conveniente removerlos.
Al igual que el caso anterior, aislamos el parámetro rm_cesp.

```{r cesp}

cesp <- acep_clean(primer_tweet,
                     tolower = FALSE,
                     rm_cesp = TRUE,
                     rm_emoji = FALSE,
                     rm_hashtag = FALSE,
                     rm_users = FALSE,
                     rm_punt = FALSE,
                     rm_num = FALSE,
                     rm_url = FALSE,
                     rm_meses = FALSE,
                     rm_dias = FALSE,
                     rm_stopwords = FALSE,
                     rm_shortwords = FALSE,
                     rm_newline = FALSE,
                     rm_whitespace = FALSE,
                     other_sw = NULL)

cat(paste("****SIN rm_cesp****\n", primer_tweet, "****\n", sep=""))

cat(paste("****CON rm_cesp****\n", cesp, "****\n", sep=""))
```

En este caso hay sólo una tilde en "conciliación" y fue removida.

## Emoji

Es común que aparezcan emojis en tweets o texto obtenido a través de redes sociales. Estos caracteres puede ser problemáticos para el análisis de texto y por este motivo se remueven con el parámetro rm_emoji.

```{r emoji}
emoji <- acep_clean(primer_tweet,
                     tolower = FALSE,
                     rm_cesp = FALSE,
                     rm_emoji = TRUE,
                     rm_hashtag = FALSE,
                     rm_users = FALSE,
                     rm_punt = FALSE,
                     rm_num = FALSE,
                     rm_url = FALSE,
                     rm_meses = FALSE,
                     rm_dias = FALSE,
                     rm_stopwords = FALSE,
                     rm_shortwords = FALSE,
                     rm_newline = FALSE,
                     rm_whitespace = FALSE,
                     other_sw = NULL)

cat(paste("****SIN rm_emoji****\n", primer_tweet, "***\n", sep=""))

cat(paste("****CON rm_emoji****\n", emoji, "****\n", sep=""))

```

## Hashtag
Los #hashtags son muy comunes en los textos de redes sociales. Son también caracteres que esconden palabras cuando realizamos un análisis semántico. Para removerlos, utilizamos el parámetro rm_hashtag.
Utilizamos otro tweet de la base que contiene #hashtag

```{r hash}

con_hash <- base[40]
hash <- acep_clean(base[40],
                     tolower = FALSE,
                     rm_cesp = FALSE,
                     rm_emoji = FALSE,
                     rm_hashtag = TRUE,
                     rm_users = FALSE,
                     rm_punt = FALSE,
                     rm_num = FALSE,
                     rm_url = FALSE,
                     rm_meses = FALSE,
                     rm_dias = FALSE,
                     rm_stopwords = FALSE,
                     rm_shortwords = FALSE,
                     rm_newline = FALSE,
                     rm_whitespace = FALSE,
                     other_sw = NULL)

cat(paste("****SIN rm_hashtag****\n", con_hash, "****\n", sep=""))

cat(paste("****CON rm_hashtag****\n", hash, "****\n", sep=""))

```

NOTA: se elimina todo el #hashtags, no sólo el símbolo (#Transporte)

## Users
La mención de usuarios es algo que suele aparecer en análisis de texto en redes. Respuestas a otros tweets o menciones a usuarios que queremos remover. Para esto utilizamos el parámetro rm_users

```{r user}

con_user <- base[12]
user <- acep_clean(base[12],
                     tolower = FALSE,
                     rm_cesp = FALSE,
                     rm_emoji = FALSE,
                     rm_hashtag = FALSE,
                     rm_users = TRUE,
                     rm_punt = FALSE,
                     rm_num = FALSE,
                     rm_url = FALSE,
                     rm_meses = FALSE,
                     rm_dias = FALSE,
                     rm_stopwords = FALSE,
                     rm_shortwords = FALSE,
                     rm_newline = FALSE,
                     rm_whitespace = FALSE,
                     other_sw = NULL)

cat(paste("****SIN rm_users****\n", con_user, "****\n", sep=""))

cat(paste("****CON rm_users****\n", user, "****\n", sep=""))

```

NOTA: Igual que con el #hashtag, quita todo, no sólo el símbolo @

## Puntuación

La puntuación son caracteres que pueden aparecer muchísimas veces, pero nuevamente, aportan a la compresión lectora pero no al conteo de palabras o análisis semántica. La podemos remover con el parámetro rm_punt.

```{r punct}
punt <- base[13]
s_punt <- acep_clean(base[13],
                     tolower = FALSE,
                     rm_cesp = FALSE,
                     rm_emoji = FALSE,
                     rm_hashtag = FALSE,
                     rm_users = FALSE,
                     rm_punt = TRUE,
                     rm_num = FALSE,
                     rm_url = FALSE,
                     rm_meses = FALSE,
                     rm_dias = FALSE,
                     rm_stopwords = FALSE,
                     rm_shortwords = FALSE,
                     rm_newline = FALSE,
                     rm_whitespace = FALSE,
                     other_sw = NULL)

cat(paste("****SIN rm_punt****\n", punt, "****\n", sep=""))

cat(paste("****CON rm_punt****\n", s_punt, "****\n", sep=""))

```

## Números

Siguiendo la misma lógica, los números no aportan información relevante y requieren ser limpiados de nuestra base. Más aún en análisis de texto obtenido a través de redes sociales, ya sea por nombres de usuario o información codificada, aparece una gran cantidad de números.
Se remueve con el parámetro rm_num.

```{r num}

num <- base[70]
num_s <- acep_clean(base[70],
                     tolower = FALSE,
                     rm_cesp = FALSE,
                     rm_emoji = FALSE,
                     rm_hashtag = FALSE,
                     rm_users = FALSE,
                     rm_punt = FALSE,
                     rm_num = TRUE,
                     rm_url = FALSE,
                     rm_meses = FALSE,
                     rm_dias = FALSE,
                     rm_stopwords = FALSE,
                     rm_shortwords = FALSE,
                     rm_newline = FALSE,
                     rm_whitespace = FALSE,
                     other_sw = NULL)

cat(paste("****SIN rm_num****\n", num, "****\n", sep=""))

cat(paste("****CON rm_num****\n", num_s, "****\n", sep=""))

```

## URLs
Las URLs aparecen comúnmente, links o imágenes que se codifican como urls.
Para removerlas usamos el parámetro rm_url

```{r url}
num <- base[70]
num_s <- acep_clean(base[70],
                     tolower = FALSE,
                     rm_cesp = FALSE,
                     rm_emoji = FALSE,
                     rm_hashtag = FALSE,
                     rm_users = FALSE,
                     rm_punt = FALSE,
                     rm_num = FALSE,
                     rm_url = TRUE,
                     rm_meses = FALSE,
                     rm_dias = FALSE,
                     rm_stopwords = FALSE,
                     rm_shortwords = FALSE,
                     rm_newline = FALSE,
                     rm_whitespace = FALSE,
                     other_sw = NULL)

cat(paste("****SIN rm_url****\n", num, "****\n", sep=""))

cat(paste("****CON rm_url****\n", num_s,  "****\n", sep=""))

```

## Meses

En el caso de querer remover meses del año, podemos utilizar el parámetro rm_meses. En este caso, el tweet tiene la palabra "noviembre"

```{r meses}
meses <- base[70]
meses_s <- acep_clean(base[70],
                     tolower = FALSE,
                     rm_cesp = FALSE,
                     rm_emoji = FALSE,
                     rm_hashtag = FALSE,
                     rm_users = FALSE,
                     rm_punt = FALSE,
                     rm_num = FALSE,
                     rm_url = FALSE,
                     rm_meses = TRUE,
                     rm_dias = FALSE,
                     rm_stopwords = FALSE,
                     rm_shortwords = FALSE,
                     rm_newline = FALSE,
                     rm_whitespace = FALSE,
                     other_sw = NULL)

cat(paste("****SIN rm_mes****\n", meses, "****\n", sep=""))

cat(paste("****CON rm_mes****\n", meses_s, "****\n", sep=""))
```

## Días
En el caso de querer remover días de la semana, podemos utilizar el parámetro rm_dias. En este caso, el tweet tiene la palabra "martes"

```{r dia}

dia <- base[429]
dia_s <- acep_clean(base[429],
                     tolower = FALSE,
                     rm_cesp = FALSE,
                     rm_emoji = FALSE,
                     rm_hashtag = FALSE,
                     rm_users = FALSE,
                     rm_punt = FALSE,
                     rm_num = FALSE,
                     rm_url = FALSE,
                     rm_meses = FALSE,
                     rm_dias = TRUE,
                     rm_stopwords = FALSE,
                     rm_shortwords = FALSE,
                     rm_newline = FALSE,
                     rm_whitespace = FALSE,
                     other_sw = NULL)

cat(paste("****SIN rm_dias****\n", dia, "****\n", sep=""))

cat(paste("****CON rm_dias****\n", dia_s, "****\n", sep=""))

```

## Stop words

Las stopwords son palabras que tienen distintas funciones aportando a la comprensión del texto. Sin embargo, si buscamos realizar un conteo de palabras, resultan contraproducentes ya que se repiten muchas veces y no aportan al contenido. Se pueden remover con el parámetro rm_stopwords.

La lista de las palabras consideradas "stop words" puede verificarse en el siguiente link:
stopwords <- readRDS(url("https://github.com/HDyCSC/datos/raw/222dd7c060fabc2904c1ceffbea6958f9a275b57/stopwords.rds"))

```{r stop}
url <- "https://github.com/HDyCSC/datos/raw/222dd7c060fabc2904c1ceffbea6958f9a275b57/stopwords.rds"
stopwords <- acep_clean(url)
stopw <- base[429]
stopw_w <- acep_clean(base[429],
                     tolower = FALSE,
                     rm_cesp = FALSE,
                     rm_emoji = FALSE,
                     rm_hashtag = FALSE,
                     rm_users = FALSE,
                     rm_punt = FALSE,
                     rm_num = FALSE,
                     rm_url = FALSE,
                     rm_meses = FALSE,
                     rm_dias = FALSE,
                     rm_stopwords = TRUE,
                     rm_shortwords = FALSE,
                     rm_newline = FALSE,
                     rm_whitespace = FALSE,
                     other_sw = NULL)

cat(paste("****SIN rm_stopwords****\n", stopw, "****\n", sep=""))

cat(paste("****CON rm_stopwords****\n", stopw_w, "****\n", sep=""))

```

## Short words

En caso de querer eliminar las palabras de 1 sólo caracter que pueden quedar como "residuos" de limpiezas previas y que probablemente no tengan contenido útil, lo hacemos con el parámetro rm_shortwords.

```{r short}
short <- base[97]
short_s <- acep_clean(base[97],
                     tolower = FALSE,
                     rm_cesp = FALSE,
                     rm_emoji = FALSE,
                     rm_hashtag = FALSE,
                     rm_users = FALSE,
                     rm_punt = FALSE,
                     rm_num = FALSE,
                     rm_url = FALSE,
                     rm_meses = FALSE,
                     rm_dias = FALSE,
                     rm_stopwords = FALSE,
                     rm_shortwords = TRUE,
                     rm_newline = FALSE,
                     rm_whitespace = FALSE,
                     other_sw = NULL)

cat(paste("****SIN rm_shortwords****\n", short, "****\n", sep=""))

cat(paste("****CON rm_shortwords****\n", short_s, "****\n", sep=""))

```

## New line

El parámetro rm_newline se utiliza en caso de querer eliminar los saltos de línea. En este ejemplo hay un salgo de línea antes del link del final del tweet.

```{r newline}
newl <- base[2]
newl_s <- acep_clean(base[2],
                     tolower = FALSE,
                     rm_cesp = FALSE,
                     rm_emoji = FALSE,
                     rm_hashtag = FALSE,
                     rm_users = FALSE,
                     rm_punt = FALSE,
                     rm_num = FALSE,
                     rm_url = FALSE,
                     rm_meses = FALSE,
                     rm_dias = FALSE,
                     rm_stopwords = FALSE,
                     rm_shortwords = FALSE,
                     rm_newline = TRUE,
                     rm_whitespace = FALSE,
                     other_sw = NULL)

cat(paste("****SIN rm_newline****\n",newl, "****\n", sep=""))

cat(paste("****CON rm_newline****\n",newl_s, "****\n", sep=""))

```

## Whitespace

Ya sea porque los usuarios tipean dobles espacios por error o por limpiezas previas, suelen quedar espacios en blanco en los textos que no ayudan a la legibilidad del texto. El parámetro rm_whitespace elimina los espacios en blanco.

En este ejemplo, entre "en  nuestro" hay un doble espacio.

```{r whitespace}
white <- base[60]
white_s <- acep_clean(base[60],
                     tolower = FALSE,
                     rm_cesp = FALSE,
                     rm_emoji = FALSE,
                     rm_hashtag = FALSE,
                     rm_users = FALSE,
                     rm_punt = FALSE,
                     rm_num = FALSE,
                     rm_url = FALSE,
                     rm_meses = FALSE,
                     rm_dias = FALSE,
                     rm_stopwords = FALSE,
                     rm_shortwords = FALSE,
                     rm_newline = FALSE,
                     rm_whitespace = TRUE,
                     other_sw = NULL)

cat(paste("****SIN rm_whitespace****\n", white, "****\n", sep=""))

cat(paste("****CON rm_whitespace****\n", white_s, "****\n", sep=""))

```

## Other Stop words

Es posible que la lista de stop words no sea exhaustiva. Si el usuario desea agregar palabras a la lista de stop words, lo puede hacer con el parámetro other_sw.
En este ejemplo, agregamos la palabra "Fraternidad" como stop word para que la detect y la remueva. Hay que tener en cuenta que para este caso, también debe estar en TRUE el parámetro "rm_stopwords". 
Posteriormente, se agrega entre comillas la palabra de remover. En caso de querer agregar más de una palabra, se puede crear un vector string con cada una de las palabras separadas por coma.
En este caso se agregan las palabras "conciliación" y "Fraternidad".

```{r other}
osw <- base[2]
osw_s <- acep_clean(base[2],
                     tolower = FALSE,
                     rm_cesp = FALSE,
                     rm_emoji = FALSE,
                     rm_hashtag = FALSE,
                     rm_users = FALSE,
                     rm_punt = FALSE,
                     rm_num = FALSE,
                     rm_url = FALSE,
                     rm_meses = FALSE,
                     rm_dias = FALSE,
                     rm_stopwords = TRUE,
                     rm_shortwords = FALSE,
                     rm_newline = FALSE,
                     rm_whitespace = FALSE,
                     other_sw = c("conciliación", "Fraternidad"))

cat(paste("****SIN other_sw****\n", osw, "****\n", sep=""))

cat(paste("****CON other_sw****\n", osw_s, "****\n", sep=""))

```

