---
title: "Conflictividad laboral en la pesca"
date: "`r Sys.Date()`"
author: "Agust\u00edn Nieto"
output: rmarkdown::html_vignette
vignette: >
  %\VignetteIndexEntry{soip}
  %\VignetteEngine{knitr::rmarkdown}
  %\VignetteEncoding{UTF-8}
---

```{r, include = FALSE}
knitr::opts_chunk$set(
  collapse = TRUE,
  comment = "#>"
)
```

## Introducción

En este artículo desarrollaremos un análisis de la conflictividad laboral en la industria pesquera argentina con un enfoque de diccionario en base a las funciones del paquete ACEP. También avanzaremos en un procesamiento elemental del corpus de notas en base a la función `acep_token()`. En esta oportunidad pondremos el foco en la conflictividad laboral protagonizada por el Sindicato Obrero de la Industria del Pescado (SOIP) en la ciudad de Mar del Plata entre los años 2009 y 2020.

```{r setup}
# Cargamos la librería ACEP
library(ACEP)

# Cargamos la librería tibble
library(tibble)

# Cargamos la librería dplyr
library(dplyr)

# Definimos la url
url <- acep_bases$rp_mdp

# Descargamos el corpus de notas de la Revista Puerto
rev_puerto <- acep_load_base(url) |> as_tibble()

# Imprimimos la base en consola
rev_puerto
```

Una vez descargada la base de notas vamos a crear un nueva variable que contenga la frecuencia de palabras de cada nota.

```{r diccionarios}
# Creamos la variable con al frecuencia de palabras por nota
rev_puerto <- rev_puerto |> mutate(frec_palabras = acep_frec(rev_puerto$nota))

# Cargamos el diccionario de palabras que refieren a conflictividad
dicc_conflictos <- acep_load_base(acep_diccionarios$dicc_confl_sismos)

# Creamos la variable con al frecuencia de palabras que refieren a conflictividad
rev_puerto <- rev_puerto |> mutate(frec_conflictos = acep_men(rev_puerto$nota, dicc_conflictos))

# Creamos el diccionario de palabras que refieren a huelgas
dicc_huelgas <- c("en paro", "al paro", "huelga", "huelguistas", "paro y movil",
                  "paro de actividades", "conciliación obligatoria", "un paro", 
                  "paro total", "paro parcial", "trabajo a reglamento", 
                  "el paro", "de brazos caídos")

# Creamos la variable con al frecuencia de palabras que refieren a huelgas
rev_puerto <- rev_puerto |> mutate(frec_huelgas = acep_men(rev_puerto$nota, dicc_huelgas))

# Creamos el diccionario de palabras que refieren a lxs obrerxs del pescado
dicc_soip <- c("soip", "sindicato obrero de la industria del pescado", 
               "sindicato de la industria del pescado", "huelguistas", 
               "obreras de la industria del pescado", "obreras del pescado",
               "obreros de la industria del pescado", "obreros del pescado",
               "fileteros", "fileteras", "obreros del filet", "obreras del filet")

# Creamos la variable con al frecuencia de palabras que refieren a lxs obrerxs del pescado
rev_puerto <- rev_puerto |> mutate(frec_soip = acep_men(rev_puerto$nota, dicc_soip))

# Imprimimos la base en consola
rev_puerto

```


En desarrollo...
